# Data analyse van een ander reproduceren

```{r setup, include=FALSE}
knitr::opts_chunk$set(echo = TRUE)
```

## Data inlezen

```{r data inlezen, message=FALSE}

# Laad de libraries tidyverse en readxl
library(tidyverse)
library(readxl)

# Importeer het bestand CE.LIQ.FLOW.062_Tidydata.xlsx in Rstudio
dataset_4a <-read_excel("~/dsfb2/dsfb2_workflows_portfolio/dsfb2_workflows_portfolio/projecten/4a_data_analyse_van_een_ander_reproduceren/CE.LIQ.FLOW.062_Tidydata.xlsx")

```
\
De data is goed ingelezen en is al in tidy format gezet, er hoeft dus niks aangepast te worden.

## Data types voor RawData, compName en compConcentration

```{r data types}

# Controleer data type voor de kolom RawData
class(dataset_4a$RawData)  

# Controleer data type voor de kolom compName
class(dataset_4a$compName)  

# Controleer data type voor de kolom compConcentration
class(dataset_4a$compConcentration)  

# Maak de kolom compConcentration numeric 
dataset_4a$compConcentration <- as.numeric(dataset_4a$compConcentration)
str(dataset_4a$compConcentration)

```

## Scatterplot

```{r Scatterplot, warning = FALSE}

ggplot(data = dataset_4a, aes(x = compConcentration, y = RawData)) +
  geom_jitter(
    aes(color = compName, shape = expType),
    width = 0.05,   # kleine jitter op x
    height = 0,     # geen jitter op y
    size = 3,
    alpha = 0.8
  ) +
  scale_x_log10() +
  labs(
    title = "Relation between flipper length and body mass",
    y = "Aantal nakomelingen",
    x = "Gebruikte concentratie van chemicalie (nM)"
  ) +
  theme_minimal() +
  theme(axis.text.x = element_text(size = 8))

```

## Normaliseer de data

De gemiddelde waarde voor de negatieve controle (controlNegative) moet gelijk zijn als 1. De andere meetwaarden (experiment, controlPositive en controlVehicleA) moeten worden uitgedrukt als een fractie daarvan. 

```{r normalised data}

# Bereken het gemiddelde van de negatieve controle
mean_neg_control <- dataset_4a %>%
  filter(expType == "controlNegative") %>%
  summarise(mean_raw = mean(RawData, na.rm = TRUE)) %>%
  pull(mean_raw)
## Het gemiddelde is 85.9

# Voeg de kolom RawData_norm toe die de genormaliseerde waarden bevat
dataset_4a_normalised <- dataset_4a %>%
  mutate(
    RawData_norm = RawData / mean_neg_control
  )

# Controleer data type voor de kolom RawData_norm
class(dataset_4a_normalised$RawData_norm)  

# Controleer data type voor de kolom compConcentration
class(dataset_4a$compConcentration)  

# Maak de kolom compConcentration numeric 
dataset_4a_normalised$compConcentration <- as.numeric(dataset_4a_normalised$compConcentration)
str(dataset_4a$compConcentration)

```

## Scatterplot met genormaliseerde waarden

```{r normalised scatterplot, warning = FALSE}

ggplot(dataset_4a_normalised, aes(x = compConcentration, y = RawData_norm)) +
  geom_jitter(
    aes(color = compName, shape = expType),
    width = 0.05, # kleine jitter op x
    height = 0, # geen jitter op y
    size = 3,
    alpha = 0.8
  ) +
  scale_x_log10() +
  labs(
    title = "Relation between flipper length and body mass",
    y = "Genormaliseerde aantal nakomelingen \n(controlNegative = 1)",
    x = "Gebruikte concentratie van chemicalie (nM)"
  ) +
  theme_minimal() +
  theme(
    axis.text.x = element_text(size = 8)
  )

```

## Controlegroepen

```{r Controlegroepen}

# Controleer de verschillende controlegroepen van de variable expType
unique(dataset_4a$expType)

```

De groepen die voor dit experiment waren gebruikt waren als volgt: \
-experiment: Deze groep bevat de echte chemicaliën + concentraties die getest moeten worden voor de onderzoeksvraag. \
-controlNegative: Is de negatieve controle. Hier is géén toxische stof aan toegevoegd. \
-controlPositive:Is de positieve controle. bij deze conditie wordt een chemicalie gebruikt waarvan bekend is dat het een toxisch effect heeft. \
-controlVehicleA: Bevat alleen oplosmiddel (bijvoorbeeld DMSO of een buffer). Hiermee wordt gecontroleerd of het oplosmiddel zelf effect heeft. \
\
De data werd genormaliseerd omdat dit de experimentele variabiliteit tussen groepen verminderd. Hierdoor wordt directe vergelijking van behandelingseffecten tussen verschillende verbindingen en concentraties mogelijk.

## Stappenplan voor vervolgonderzoek
Om de IC50 concentratie van de verschillende chemicaliën te bepalen, moet er een dose-response analyse met een log-logistisch model worden uitgevoerd. In Rstudio is hiervoor het drc package beschikbaar. Om deze analyse uit te kunnen voeren, moeten de volgende stappen worden uitgevoerd: \

1. Installeer het drc package

```{r, eval=FALSE}

install.packages(drc)

```

2. Laad de data in Rstudio.
\
3. Controleer of de data in tidy format staat (voor het bestand CE.LIQ.FLOW.062_Tidydata.xlsx is dit al het geval)
\
4. Voer normalisatie van de data uit, waarbij het gemiddelde van de negatieve controle gelijk wordt gesteld aan 1.
\
5. Maak een scatterplot waarin dose en response tegenover elkaar worden gezet.
\
6. Kies een niet-liniair model, vaak wordt het log-logistisch model (LL.4) gebruikt
\
7. Model fitten met drc, oftewel: probeer een wiskundig model te laten passen op de biologische data. \
-Hiermee wordt onderzocht welke curve het verband tussen de dosis en het effect het beste omschrijft. \
-Vaak is dit een S-curve.
\
8. Visualiseer de dosis-response curves.
\
9. Voer de IC50 / ED50 berekening uit.
\
10. Vergelijk de IC50 waarden van de verschillende chemicaliën.
\
11. Interpretatie van resultaten.
\
12. Voeg een modelvalidatie toe.
